【裁判字號】    95,上,123
【裁判日期】    951128
【裁判案由】    分割共有物
【裁判全文】
臺灣高等法院臺中分院民事判決           95年度上字第123號
上  訴  人  乙○○
訴訟代理人  黃嘉明律師
被  上訴人  甲○○
上列當事人間分割共有物事件，上訴人對於中華民國95年2月3日
臺灣臺中地方法院第一審判決（94年度訴字第2258號），提起上
訴，本院於95年11月14日言詞辯論終結，判決如下：
    主  文
原判決廢棄。
兩造共有坐落台中市○○區○○段三六０七號、田、面積一二四
．七三平方公尺土地應按附圖乙案所示方法分割，編號甲部分面
積七四．八四平方公尺土地分歸被上訴人取得，編號乙部分面積
四九．八九平方公尺土地分歸上訴人取得。被上訴人應補償上訴
人新台幣貳萬仟貳佰捌拾元。
第一、二審訴訟費用由上訴人負擔五分之二，餘由被上訴人負擔
。
    事實及理由
一、上訴人主張：坐落台中市○○區○○段3607號土地、地目田
    、面積124.73平方公尺（下稱系爭土地）為兩造所共有，上
    訴人應有部分五分之二，被上訴人應有部分五分之三。系爭
    土地已編為都市計劃土地，兩造就系爭土地並未訂有不分割
    之約定，系爭土地依其使用目的亦無不能分割之情事，兩造
    復就系爭土地之分割無法達成協議，上訴人自得請求分割系
    爭土地。因系爭土地位於台中市十二期重劃區，已進行重劃
    工作，即將進行土地分配作業，而系爭土地之旁有12米寬之
    計劃道路於重劃時會開闢，依重劃分配土地作業規定，面積
    達 250平方公尺之土地所有人始能分配在原有土地之位置，
    而上訴人系爭土地可以分得 49.89平方公尺，與上訴人所有
    鄰地同段3605號土地面積 2107.43平方公尺合併，即可分在
    原地位置，若採附圖甲案之分割方式，上訴人分得編號Ａ部
    分之土地，於重劃分配土地時即可分到靠12米道路之土地；
    反觀被上訴人於系爭土地僅能分得 74.84平方公尺，即使與
    其妻林劉碧雲相鄰之同段3612號土地面積115.60平方公尺合
    併，於重劃分配土地時仍不能分在原位置，被上訴人所分得
    之土地即無與同段3612號土地相鄰合併使用之意義，系爭土
    地之分割自應採附圖甲案之方式較為妥當。爰求為系爭土地
    應依附圖甲案所示方法分割，由上訴人分得編號Ａ部分土地
    面積 49.89平方公尺土地，被上訴人分得編號Ｂ部分土地面
    積74.84平方公尺土地之判決。
二、被上訴人則以：因附圖乙案所示編號甲部分土地與其妻林劉
    碧雲所有坐落台中市○○區○○段3612號土地相鄰，系爭土
    地之分割若採附圖乙案之分割方式，被上訴人分得編號甲部
    分土地即可與該3612號土地合併使用，系爭土地之分割自應
    採附圖乙案之方式，由被上訴人分得編號甲部分土地 74.84
    平方公尺，上訴人分得編號乙部分土地 49.89平方公尺等語
    ，資為抗辯。
三、以下之事實為兩造所不爭執：
  (一)系爭土地係兩造所共有，上訴人應有部分五分之二，被上訴
    人應有部分五分之三。
  (二)兩造就系爭土地並未訂有不分割之約定，系爭土地依其使用
    目的亦無不能分割之情事，兩造復就系爭土地分割無法達成
    協議。
  (三)系爭土地之地目雖為田，但已編為都市計劃土地，土地使用
    分區係商業區。
  (四)系爭土地現為空地，南側臨台中市○○路，西側臨上訴人所
    有之同段3605號土地，東側臨被上訴人之妻林劉碧雲所有之
    同段3612號土地。
  (五)系爭土地屬台中市第12期重劃區範圍內之土地，目前已辦理
    模擬分配作業中，重劃尚未完成。上訴人就系爭土地之分割
    所分配之土地可與其同段3605號土地合併分配，被上訴人就
    系爭土地之分割所分配之土地即使與其妻林劉碧雲之同段36
    12號土地合併分配，仍無法達到最小分配面積。
四、系爭土地為兩造所共有，該土地並無依使用目的不能分割之
    情形，兩造間亦無不分割之約定，復未達成分割之協議，從
    而，上訴人訴請法院裁判分割共有物，依民法第823條第1項
    、第824條第2項之規定，並無不合。而系爭土地之地目雖為
    田，但已編為都市計劃土地，土地使用分區係商業區，系爭
    土地之分割自不受限制。
五、系爭土地現為空地，地形屬南北走向之長條形，南側臨台中
    市○○路，西側臨上訴人所有之同段3605號土地，東側臨被
    上訴人之妻林劉碧雲所有之同段3612號土地。由於系爭土地
    臨台中市○○路，系爭土地之分割自應以面臨中港路之土地
    依兩造應有部分之比例分配，使兩造均能分得面臨中港路之
    土地，始符合公平，而本件兩造主張之附圖甲案、乙案分割
    方案，均依此原則分配兩造所分得之土地，所不同者則為兩
    造均表示要分得系爭土地東側臨同段3612號土地，上訴人所
    主張之附圖甲案，系爭土地東側Ａ部分土地面積 49.89平方
    公尺分歸上訴人取得，西側Ｂ部分土地面積 74.84平方公尺
    分歸被上訴人取得；被上訴人所要求之附圖乙案，系爭土地
    東側甲部分土地面積 74.84平方公尺分歸被上訴人取得，西
    側乙部分土地面積 49.89平方公尺分歸上訴人取得，是本件
    兩造爭執之重點在於系爭土地東側臨同段3612號之土地應分
    歸上訴人或被上訴人取得，即附圖甲案、乙案之分割方案何
    者較為可採。
六、系爭土地之面積僅124.73平方公尺，依兩造之應有部分比例
    分配，上訴人能分得 49.89平方公尺之土地，被上訴人能分
    得 74.84平方公尺之土地，因系爭土地屬南北走向之長條形
    地形，系爭土地應以面臨中港路土地依南北走向分割，則系
    爭土地之分割不論採附圖甲案或乙案，兩造所分得之土地均
    為長條形之地形，所面臨中港路之土地皆不足 4公尺，勢必
    成為畸零地，須與鄰地合併始得供建築使用，附圖乙案將系
    爭土地西側臨上訴人所有同段3605號土地之 49.89平方公尺
    土地分歸上訴人取得，東側臨被上訴人之妻所有同段3612號
    土地之 74.84平方公尺土地分歸被上訴人取得，使得雙方所
    分得之土地均得與鄰地合併使用，附圖乙案之分割方案使兩
    造所分得之土地能較為有效利用，自較附圖甲案之分割方案
    為可採。
七、上訴人主張採附圖甲案之分割方案，其理由為系爭土地位於
    台中市十二期重劃區，已進行重劃工作，即將進行土地分配
    作業，因系爭土地之旁有12米寬之計劃道路於重劃時會開闢
    ，依重劃分配土地作業規定，面積達 250平方公尺之土地所
    有人始能分配在原有土地之位置，而上訴人系爭土地可以分
    得 49.89平方公尺，與上訴人所有鄰地同段3605號土地面積
    2107.43 平方公尺合併，即可分在原地位置，若採附圖甲案
    之分割方式，上訴人分得編號Ａ部分之土地，於重劃分配土
    地時即可分到靠12米道路之土地；反觀被上訴人於系爭土地
    僅能分得 74.84平方公尺，即使與其妻林劉碧雲相鄰之同段
    3612號土地面積115.60平方公尺合併，於重劃分配土地時仍
    不能分在原位置云云。查系爭土地屬台中市第十二期重劃區
    範圍內之土地，目前已辦理模擬分配作業中，重劃尚未完成
    ；上訴人就系爭土地之分割所分配之土地可與其同段3605號
    土地合併分配，被上訴人就系爭土地之分割所分配之土地即
    使與其妻林劉碧雲之同段3612號土地合併分配仍無法達到最
    小分配面積，業經本院向台中市政府函查屬實，此有台中市
    政府95年9月8日府地劃字第0950183762號函及 95年10月5日
    府地劃字第0950203800號函在卷可稽（函附本院卷第87、88
    、98、99頁，台中市政府函將被上訴人所分得之土地 74.84
    平方公尺，誤為 94.84平方公尺，將林劉碧雲同段3612號土
    地115.60平方公尺，誤為210.44平方公尺，仍認二人合併後
    之面積305.28平方公尺，計扣重劃負擔後之權利面積，未達
    該府93年 6月16日府工都字第0930094821號公布都市計劃細
    部說明書土地使用強度管制要點「商業區」最小基地面積25
    0平方公尺之規定。則二人合併後之面積實際為 190.44平方
    公尺，當然未達商業區最小基地面積 250平方公尺），並為
    兩造所不爭執。上訴人依附圖甲案分得Ａ部分之土地，雖可
    與其所有未相鄰同段3605號土地合併分配，而同段3605號土
    地計算權利價值及計扣負擔後已達原街原路街線最小分配
    面積，將可辦理原位次分配，固經台中市政府95年9月8日府
    地劃字第0950183762號函釋甚明，但市地重劃實施辦法第31
    條第1項第1款係規定重劃後土地分配之位置，以重劃前原有
    土地相關位次分配於原街之面臨原有路街線者為準。同一
    土地所有權人在重劃區內有數宗土地，其每宗土地應分配之
    面積已達原街原路街線最小分配面積標準者，除依第22條
    規定辦理外，應逐宗個別分配；其未達原街原路街線最小
    分配面積標準者，按應分配之面積較大者集中合併分配。是
    上訴人分得附圖甲案Ａ部分土地 49.89平方公尺，未達原街
    原路街線最小分配面積標準，自應按應分配之面積較大者
    即同段3605號土地集中合併分配，則上訴人於土地重劃該Ａ
    部分土地應係分配在原同段3605號土地之位置，而非該Ａ部
    分土地之原有位置，故系爭土地之分割不論採附圖甲案或乙
    案，上訴人所分得之Ａ部分土地或乙部分土地，均係與同段
    3605號土地集中合併分配在原同段3605號土地之位置，兩者
    之分配結果即無不同。台中市政府 95年9月18日府地劃字第
    0950183762號函同認「系爭土地如經判決分割後，無論採甲
    案或乙案，於辦理市地重劃土地分配作業時，本府將依該辦
    法第31條第1項第1款之規定辦理，將分割後上訴人之土地與
    其重劃區所有單有之同段3605號合併，計算權利價值及計扣
    負擔後辦理分配」，台中市政府95年10月5日府地劃字第095
    0203800 號函亦認「上訴人所有之土地，系爭土地分割後與
    同段3605號土地合併分配，不管採甲案或乙案，分配結果是
    相同」，上訴人所稱採附圖甲案之分割方案，其於土地重劃
    分配土地時即能分配到該Ａ部分土地之原位置土地，應無可
    採。至被上訴人系爭土地所分得之 74.84平方公尺土地與林
    劉碧雲之同段3612號土地合併分配，計扣重劃負擔後之權利
    面積（即重劃後面積）因未達都市計劃最小基地面積 250平
    方公尺之規定，應依市地重劃實施辦法第31條第1項第2款規
    定辦理，即同一土地所有權人在重劃區內所有土地應分配之
    面積，未達或合併後仍未達重劃區內最小分配面積標準二分
    之一者，除通知土地所有權人申請與其他土地所有權人合併
    分配者外，應以現金補償之；其已達重劃區內最小分配面積
    標準二分之一者，得於深度較淺、重劃後地價較低之街按
    最小分配面積標準分配或協調合併分配之；原地則依同辦法
    第31條第1項第7款規定由公共設施用地調配或留設抵費地。
    則系爭土地東側之土地被上訴人分得後，於土地重劃時被上
    訴人仍可與其他土地所有權人申請合併分配，縱被上訴人未
    申請合併分配無法分配原地位置之土地，原地將由公共設施
    用地調配或留設抵費地，亦無法分配予上訴人。本件土地重
    劃之土地分配結果，不因系爭土地之分割採附圖甲案或乙案
    而有不同，系爭土地之分割自不能受土地重劃之影響，因系
    爭土地之重劃尚未完成，被上訴人合併使用其系爭土地所分
    得土地與同段3612號土地之利益仍應考量，故系爭土地之分
    割仍應以附圖乙案之方案較為可採。
八、按關於共有物之分割，如依原物之數量按其應有部分之比例
    分配，價值顯不相當者，依其價值按其應有部分比例分配，
    仍不失為以原物分配於各共有人，否則不顧慮經濟上之價值
    ，一概按其應有部分核算之原物數量分配者，將顯失公平，
    惟依其價值按應有部分比例分配原物，如有害經濟上之利用
    價值者，應認有民法第824條第3項之共有人中有不能按其應
    有部分受分配之情形，得以金錢補償之（參照最高法院63年
    度台上字第2680號判例）。系爭土地之分割應採附圖乙案，
    而附圖乙案被上訴人分得甲部分土地 74.84平方公尺及上訴
    人分得乙部分土地 49.89平方公尺，上訴人認為兩者之土地
    價值不相當，應以金錢互為補償，本院依上訴人之聲請囑託
    華聲企業發展鑑定顧問有限公司（下稱華聲公司）鑑定兩造
    所分得土地之價值，華聲公司鑑定之結果，認為被上訴人所
    分得甲部分土地74.84平方公尺，其價值為2,916,920元，上
    訴人所分得乙部分土地49.89平方公尺，其價值為1,905,814
    元，而被上訴人及上訴人依其應有部分之比例，應能分別分
    得價值2,893,640元、1,929,094元之土地，是被上訴人應補
    償上訴人23,280元，此有華聲公司之鑑定報告書可按。兩造
    對華聲公司該鑑定結果均表示無意見（見本院卷第56頁），
    華聲公司該鑑定結果自為可採，是系爭土地之分割採附圖乙
    案，被上訴人尚應補償上訴人23,280元。
九、綜上所述，系爭土地之分割應採附圖乙案之方式，由被上訴
    人分得甲部分土地 74.84平方公尺，上訴人分得乙部分土地
    49.89平方公尺，被上訴人並應補償上訴人 23,280元。原判
    決以附圖乙案所示方法分割系爭土地，固無違誤，惟兩造所
    分得土地之價值，與其依應有部分所能分得系爭土地之價值
    不相當，原判決未命被上訴人補償上訴人，仍應認原判決所
    採之分割方法不當。上訴意旨指摘原判決不當，求予廢棄改
    判，為有理由，爰由本院廢棄原判決，改判如主文第二項所
    示。
十、據上論結，本件上訴為有理由，依民事訴訟法第450條、第7
    8條、第80條之1，判決如主文。
中    華    民    國    95    年    11    月    28    日
                      民事第四庭審判長法  官  黃斐君
                                      法  官  黃永祥
                                      法  官  陳蘇宗
以上正本係照原本作成。
兩造均得上訴。
如對本判決上訴，須於收受判決送達後二十日內向本院提出上訴
書狀，其未表明上訴理由者，應於提出上訴後二十日內向本院提
出上訴理由書 (須按他造人數附具繕本)。
上訴時應提出委任律師為訴訟代理人之委任狀。具有民事訴訟法
第四百六十六條之一第一項但書或第二項之情形為訴訟代理人者
，另應附具律師及格證書及釋明委任人與受任人有該條項所定關
係之釋明文書影本。
                                      書記官  林振甫
中    華    民    國    95    年    12    月    4     日
                                                      Ｈ


司法院資訊處製作；財團法人民間司法改革基金會備份。
